【裁判字號】    90,台上,7137
【裁判日期】    901122
【裁判案由】    違反毒品危害防制條例
【裁判全文】
最高法院刑事判決                                九十年度台上字第七一三七號
    上訴人  台灣高等法院檢察署檢察官
    被  告  甲○○
            乙○○
右上訴人因被告等違反毒品危害防制條例案件，不服台灣高等法院中華民國八十八年
八月二十三日第二審判決（八十八年度上訴字第九○八號，起訴案號：台灣板橋地方
法院檢察署八十七年度偵字第二○二二九、二○二四六號），提起上訴，本院判決如
左：
    主  文
原判決撤銷，發回台灣高等法院。
    理  由
本件原判決以檢察官公訴意旨略稱，被告甲○○、乙○○因積欠債務甚鉅，乃鋌而走
險，共同基於販賣第一級毒品海洛因之犯意。由甲○○自南部友人綽號「阿文」之男
子處，取得共重達七百零四公克之海洛因磚二塊，及聯繫買主後，於民國八十七年九
月十二日，將上開海洛因藏置於台北縣三重巿永福國小前廢棄機車之行李箱內。並囑
乙○○在現場等候買主前來時交付海洛因，及收取價金新台幣（下同）一百五十萬元
，乙○○則可從中抽取五萬元佣金。旋於尚未候得買主，即於同日十二時十分許，為
警查獲，扣得前揭海洛因，因認被告等涉犯毒品危害防制條例第四條第一項之販賣第
一級毒品罪嫌等情。惟經審理結果，認為不能證明被告等犯罪，乃撤銷第一審論處被
告等共同販賣第一級毒品未遂罪刑之判決，改判諭知被告等無罪，固非無見。
惟查：(一)事實審法院對於案內一切證據，除認為不必要者外，均應詳為調查，以期發
見真實，如有應行調查之證據未依法調查，率予判決，即難謂無應於審判期日調查之
證據未予調查之違法。又被告之陳述有部分不符，究竟何者為可採，法院本得依其自
由心證予以斟酌，若其基本事實之陳述與真實性無礙時，仍非不得予以採信，非謂一
有不符，即認其全部均為不可採信。原審以被告等於警訊及偵查中初訊時之供述，前
後所供並不一致，且二人之供述不符，非無瑕疵可指，即謂無法據為不利於被告等之
認定。然被告等於警訊及偵查中初訊時均供承有販賣海洛因未遂情事，並具體敘述欲
販賣海洛因之時間、地點、數額等（見偵字第二○二四六號卷第六至九、十七頁、偵
字第二○二二九號卷第六至九、十八頁）。雖其等所供述證據，前後有所差異，但事
實審法院非不可本於經驗法則，斟酌其他情形，作合理之比較，定其取捨。至被告等
於其後固翻異前詞，改稱未有販賣海洛因未遂情事。然其等斯項供述，是否為事後卸
責之詞，尚非無疑。乃原審未深入研求，細心勾稽，究明所供不符之原因，究以何者
為可取﹖即以被告等前後所供並不一致，及二人之供述不符，而全部否定其等供述，
遽為前開認定，難謂已盡調查能事。(二)刑事訴訟法第一百條之二雖有準用同法第一百
條之一第一項之規定，即司法警察（官）詢問犯罪嫌疑人，除有急迫情況且經記明筆
錄者外，應全程連續錄音；必要時，並應全程連續錄影。然考其立法目的，在於建立
詢問筆錄之公信力，並擔保詢問程序之合法正當；亦即在於擔保犯罪嫌疑人對於詢問
之陳述，係出於自由意思及筆錄所載內容與其陳述相符。故司法警察（官）詢問犯罪
嫌疑人如違背上開規定，其所取得之供述筆錄，究竟有無證據能力，即應審酌司法警
察（官）違背該法定程序之主觀意圖、客觀情節、侵害犯罪嫌疑人權益之輕重、對犯
罪嫌疑人在訴訟上防禦不利益之程度等具體情節認定之。而如犯罪嫌疑人之陳述係屬
自白，同法第一百五十六條第一項已特別規定「被告之自白，非出於強暴、脅迫、利
誘、詐欺、違法羈押或其他不正之方法，且與事實相符者，得為證據」，則被告在警
詢之自白如係出於自由意思而非不正之方法，且其自白之陳述與事實相符，縱令司法
警察（官）對其詢問時未經全程連續錄音或錄影，致詢問程序不無瑕疵，仍難謂其於
警詢自白之筆錄無證據能力。原判決以被告二人於警訊時之錄音，經第一審調取錄音
帶，勘驗其內容，發現乙○○部分之錄音帶內容長度為十一分鐘，錄音內容固與警訊
筆錄相同，採連續一問一答方式，然二頁之筆錄只用十一分鐘，顯係書寫完成後，始
由雙方一問一答方式錄音，故難採為證據。又甲○○部分之錄音帶時間長度為五分鐘
，甲○○回答之聲音不清晰，無法比對其錄音內容，故亦難採為證據（見原判決理由
四之(三)）。但原判決既另載述，被告等所主張警訊時遭刑求一事，尚難證明（見原判
決理由四之(三)）。則前揭乙○○警訊時之錄音時間與警訊筆錄書寫所需時間經比較所
產生疑義，如何謂絕無可能係因言詞詢問之速度較快，而於其後經播放錄音內容以整
理筆錄之情形﹖倘若以此種方式所製作筆錄，能否謂並無證據能力﹖又甲○○部分之
錄音聲音不清晰，其故何在﹖能否以其錄音聲音不清晰，即全盤否定其證據能力，亦
非無疑，饒有傳喚承辦警員深入調查釐清之必要。乃原審未詳予調查究明，即逕為前
揭論斷，尚欠允洽。(三)持有第一級毒品者，毒品危害防制條例第十一條第一項定有處
罰之明文。本件起訴書已記載於查獲乙○○時，當場扣得海洛因磚二塊等情。按海洛
因為第一級毒品，被告等如非法持有之，則其是否另成立犯罪﹖其取得之原因為何﹖
是否意圖販賣而販入﹖均有詳加論述之必要。乃原判決對斯項起訴書已有記載之事實
，恝置不論，亦有疏漏。以上或為上訴意旨所指摘，或為本院得依職權調查之事項。
檢察官上訴意旨指摘原判決不當，非無理由，應認有發回更審之原因。
據上論結，應依刑事訴訟法第三百九十七條、第四百零一條，判決如主文。
中      華      民      國     九十     年     十一     月    二十二    日
                              最高法院刑事第七庭
                                  審判長法官  吳  雄  銘
                                        法官  池  啟  明
                                        法官  石  木  欽
                                        法官  郭  毓  洲
                                        法官  吳  三  龍
      右正本證明與原本無異
                                              書  記  官
中      華      民      國     九十     年     十一     月    二十六    日


司法院資訊處製作；財團法人民間司法改革基金會備份。
